臺灣彰化地方法院北斗簡易庭民事判決
110年度斗簡字第307號
原      告  台新資產管理股份有限公司

法定代理人  吳統雄  
訴訟代理人  黃照峯律師
被      告  蔡新厚  
            詹新發  

            詹登富  
            詹秋菊  

            詹國强  
上列當事人間請求撤銷遺產分割登記事件，本院於民國110年12
月28日言詞辯論終結，判決如下：
    主  文
原告之訴駁回。
訴訟費用新臺幣貳仟貳佰壹拾元由原告負擔。
    事實及理由
一、被告經合法通知，均未於言詞辯論期日到場，核無民事訴訟
    法第386條所列各款情形，爰依原告之聲請，由其一造辯論
    而為判決。
二、按訴狀送達後，原告不得將原訴變更或追加他訴。但有下列
    各款情形之一者，不在此限：二、請求之基礎事實同一者。
    五、該訴訟標的對於數人必須合一確定時，追加其原非當事
    人之人為當事人者；又按不變更訴訟標的，而補充或更正事
    實上或法律上之陳述者，非為訴之變更或追加，民事訴訟法
    第255條第1項第2款、第5款、第256條分別定有明文。前揭
    規定於簡易訴訟程序亦有適用，此觀同法第436條第2項規定
    ，即可明瞭。經查，原告原僅起訴被繼承人詹天時之繼承人
    詹國强、蔡○○為被告，並聲明：㈠被告詹國强、蔡○○就附表
    編號1、3所示不動產，於民國102年2月11日所為之遺產分割
    協議及102年6月3日所為之分割繼承登記行為均應予撤銷。㈡
    被告蔡○○應將就附表編號1、3所示不動產於102年6月3日之
    分割繼承登記予以塗銷。嗣另具狀追加其他繼承人即蔡新厚
    、詹新發、詹登富、詹秋菊為被告，並追加詹天時所遺如附
    表所示編號2、4、5遺產為訴訟標的，其請求之基礎事實同
    一，且該訴訟標的對於數人必須合一確定，是原告所為追加
    被告及訴訟標的並更正被告姓名，合於前開規定，均應予准
    許。
三、原告主張：被告詹國强前積欠原告新臺幣（下同）845,309
    元、利息未清償，被告詹國强已無資力。而被告詹國强之父
    親詹天時死亡後遺有附表所示之遺產（下稱系爭遺產），本
    應由法定繼承人即被告蔡新厚、詹新發、詹登富、詹秋菊、
    詹國强共同繼承，然因被告詹國强積欠原告款項，竟與其他
    繼承人即被告蔡新厚、詹新發、詹登富、詹秋菊於分割遺產
    協議時，將被告詹國强應繼承的財產權利無償移轉給被告蔡
    新厚，已害及原告的債權。因此依照民法第244條第1項、第
    4項規定提起本件訴訟等語，並聲明：㈠被告就系爭遺產於10
    2年2月11日所為之遺產分割協議及102年6月3日所為之分割
    繼承登記行為均應予撤銷。㈡被告蔡新厚應將系爭遺產於102
    年6月3日所為之分割繼承登記予以塗銷。
四、被告均未於言詞辯論期日到場，亦均未提出書狀作何聲明或
    陳述。
五、本院得心證之理由：
　㈠原告主張之前揭事實，除提出前揭與其所述相符之臺灣新北
    地方法院102年度司執字第101057號債權憑證、附表編號1-4
    所示不動產第一類謄本、異動索引等件為證外，復據本院向
    彰化縣二林地政事務所調取系爭遺產之遺產分割協議書、詹
    天時繼承系統表及土地登記申請書等資料可稽，故本院依上
    開證據調查結果，固堪認原告此部分之主張為真實。
  ㈡惟債務人所為之無償行為，有害及債權者，債權人得聲請法
    院撤銷之；債權人依第1項或第2項之規定聲請法院撤銷時，
    得並聲請命受益人或轉得人回復原狀。但轉得人於轉得時不
    知有撤銷原因者，不在此限，雖據民法第244條第1項、第4
    項定有明文。然按民法第244條第1、2項所稱之無償或有償
    行為，係以債務人與第三人間之行為有無互為對價關係之給
    付為其區別標準。是以，原告得否訴請撤銷被告間就系爭遺
    產之遺產分割協議，及塗銷分割繼承登記行為，仍應以被告
    間有無互為對價關係之給付，是否害及債權人之債權判斷，
    以定得否訴請撤銷。又繼承人間之遺產分割協議，係公同共
    有人間就公同共有物所為之處分行為，倘全部遺產協議分割
    歸由其他繼承人取得，對未分割取得遺產之該繼承人而言，
    形式上固具有無償行為之外觀，然而，就某一法律行為應屬
    有償、無償之定性，當以當事人之真意及實質內涵而定，不
    應僅以外觀認定。
　㈢由系爭遺產分割協議書內容觀之，被告詹國强有分割取得詹
    天時所遺如附表編號5所示遺產之1/5即1,000元現金，是難
    認被告詹國强無因本件遺產分割協議取得對價，而屬無償行
    為。
　㈣況衡諸一般常情，繼承人於分割遺產時，往往會考量被繼承
    人生前意願、繼承人對被繼承人之貢獻（有無扶養之事實）
    、家族成員間感情、被繼承人生前已分配予各繼承人之財產
    （贈與之歸扣）、承擔祭祀義務，及子女依自身經濟能力負
    擔被繼承人配偶扶養義務輕重等諸多因素始能達成遺產分割
    協議。參諸被告詹國强積欠原告上開債務即無力清償，實難
    認被告詹國强有何扶養被告詹天時之能力，而其餘被告既為
    被告詹天時之子女，本負有扶養義務，則渠等協議將附表編
    號1、2、3、4所示不動產分割歸由被告蔡新厚繼承所有，將
    附表編號5所示現金分割歸由被告蔡新厚、詹新發、詹登富
    、詹秋菊、詹國强各取得1/5，此種分配系爭遺產之真意，
    衡情應含有因被告詹國强未能盡奉養父親義務，而由被告蔡
    新厚代被告詹國强履行對父親詹天時扶養照護之性質。故本
    院綜核上開各節，認上開分割協議實質尚包含履行子女扶養
    照護義務之協議結果，更難認係屬無償行為。
　㈤此外，被繼承人詹天時之其餘繼承人即被告詹新發、詹登富
    、詹秋菊亦非原告之債務人，若被告等人為上開遺產分割協
    議，係有意損害原告之債權，被告詹新發、詹登富、詹秋菊
    無一併放棄繼承所得其他遺產之權利之理，益見被告所為上
    開遺產分割協議，並非故意以無償方式詐害原告對被告詹國
    强之債權為目的，更有基於上開親情扶養義務之考量，原告
    不得僅因被告詹國强僅取得附表編號5所示遺產之1/5即
　　1,000元之現金，即遽認屬無償行為而有詐害原告對被告詹
    國强之債權。從而，原告前揭主張依民法第244條第1項、第
    4項規定請求撤銷系爭遺產分割協議及登記，暨回復原狀，
    核與該條規定之要件不符，應非可採。
六、綜上所述，原告依民法第244條第1項及第4項規定，請求㈠被
    告就系爭遺產，於102年2月11日所為之遺產分割協議及102
    年6月3日所為之分割繼承登記行為均應予撤銷。㈡被告蔡新
    厚應將系爭遺產於102年6月3日所為之分割繼承登記予以塗
    銷，均無理由，應予駁回。
七、訴訟費用負擔之依據：民事訴訟法第78條。本件訴訟費用額
    為第一審裁判費2,210元（原告繳納）應由敗訴之原告負擔
    。
中　　華　　民　　國　　111 　年　　1 　　月　　11　　日
                  臺灣彰化地方法院北斗簡易庭
                          法  官  楊鑫忠
以上正本係照原本作成。
如對本判決不服提起上訴，應於送達後20日內，向本院提出上訴
狀並表明上訴理由(須按對造人數附繕本) 。
中　　華　　民　　國　　111 　年　　1 　　月　　11　　日
                         書記官  張清秀


附表：

編號 名稱     取得人  1 彰化縣○○鄉○○段000000地號土地   詹新厚全部  2 彰化縣○○鄉○○段000000地號土地   詹新厚全部  3 彰化縣○○鄉○○段00○號（門牌號碼彰化縣○○鄉○○村○○路0000號）房屋   詹新厚全部  4 彰化縣○○鄉○○段00○號（門牌號碼彰化縣○○鄉○○村○○路0000號）房屋   詹新厚全部  5 現金新臺幣5,000元 詹新發、蔡新厚、詹國强、詹登富、詹秋菊各1/5